【裁判字號】    96,訴,4726
【裁判日期】    980331
【裁判案由】    偽證
【裁判全文】
臺灣高雄地方法院刑事判決              96年度訴字第4726號
公  訴  人  臺灣高雄地方法院檢察署檢察官
被      告  乙○○
上列被告因偽證案件，經檢察官提起公訴（96年度偵字第16553
號），本院判決如下：
    主  文
乙○○無罪。
    理  由
一、公訴意旨略以：被告乙○○明知丁寵玲（原名甲○○）於民
    國92年12月間某日，在高雄縣鳳山市○○路○段69之3 號住
    處內，假冒丁○○之名義，偽填丁○○之相關年籍資料於台
    新國際商業銀行股份有限公司（下稱台新銀行）之現金卡申
    請書上，持向台新銀行申請現金卡得手後，即持該現金卡至
    自動櫃員機提款，且丁○○並無於92年12月23日，在台新銀
    行行員當場解說後，當被告之面前，持國民身分證交付被告
    與丁寵玲，並授權被告與丁寵玲以丁○○名義申辦現金卡，
    並要求由丁寵玲以丁○○名義代為填寫現金卡申請書，及丁○○並無與被告、丁寵玲合夥經營「香盛堂法拍不動產資訊
    社」等情，竟為袒護丁寵玲，基於偽證之犯意，在本院95年
    度簡上字第376 號甲○○被訴偽造文書案件，於95年9 月27
    日上午10時20分許，在本院刑事第三法庭審理時，以證人身
    分具結後，就有關案情之重要待證事項即「丁○○是否將國
    民身分證交付給甲○○與乙○○，並授權甲○○以丁○○名
    義辦理台新銀行現金卡，填寫現金卡申請書」，仍故意虛偽
    陳稱：「丁○○拿身分證讓我們（即被告與甲○○）影印去
    辦理現金卡，因丁○○說她要接小孩，就叫甲○○寫申請書
    」、「丁○○與我及甲○○是合夥關係，石頭家族部分丁○○參與比較多，法拍屋部分她參與比較少，法拍屋部分她有
    幫忙發傳單」等語，企圖影響審判而為丁寵玲脫罪，因認被
    告涉犯刑法第168 條之偽證罪嫌等語。
二、按被告以外之人於審判外之言詞或書面陳述，除法律有規定
    者外，不得作為證據。又被告以外之人於審判外之陳述，雖
    不符前4 條之規定，而經當事人於審判程序同意作為證據，
    法院審酌該言詞陳述或書面陳述作成時之情況，認為適當者
    ，亦得為證據。當事人、代理人或辯護人於法院調查證據時
    ，知有第159 條第1 項不得為證據之情形，而未於言詞辯論
    終結前聲明異議者，視為有前項之同意，刑事訴訟法第159
    條第1 項、第159 條之5 第1 項、第2 項分別定有明文。查
    本案認定事實所引用之卷證資料，除原已符同法第159 條之
    1 至第159 條之4 規定、及法律另有規定等傳聞法則例外規
    定，而得作為證據外，其餘卷證資料，並無證據證明係公務
    員違背法定程序所取得，而檢察官、被告於本院行準備程序
    及審理時，均不爭執其證據能力，且本院審酌前揭陳述作成
    時之情況，並無違法取證之瑕疵，亦認以之作為證據為適當
    ，是本件有關被告以外之人於審判外之言詞或書面陳述等供
    述證據，依前揭法條意旨，自均得為證據。至本判決未引用
    之證據，既未經援引為認定事實之基礎，爰不逐一論述該等
    證據之證據能力，附此敘明。
三、按犯罪事實應依證據認定之，無證據不得認定犯罪事實；不
    能證明被告犯罪者，應諭知無罪之判決，刑事訴訟法第154
    條第2 項、第301 條第1 項分別定有明文。次按證人恐因陳
    述致自己或與其有刑事訴訟法第180 條第1 項關係之人受刑
    事追訴或處罰者，得拒絕證言，同法第181 條定有明文。證
    人此項拒絕證言權與被告之緘默權，同屬其不自證己罪之特
    權。92年2 月6 日修正公布前同法第186 條第4 款規定：「
    證人有第181 條情形而不拒絕證言者，不得令其具結。」修
    正後同法第186 條第2 項增訂法院或檢察官於「證人有第18
    1 條之情形者，應告以得拒絕證言」之義務。此項規定旨在
    免除證人因陳述而自入於罪，或因陳述不實而受偽證之刑責
    ，或不陳述而受罰鍰處罰，以致陷於抉擇之三難困境。此項
    告知拒絕證言之規定雖為保護證人而設，非當事人所能主張
    ，惟如法院或檢察官未踐行此項告知義務，而僅告以同法第
    187 條第1 項「具結之義務及偽證之處罰」，並依同法第18
    6 條、第189 條規定「命朗讀結文後為具結」，無異強令證
    人必須據實陳述，而剝奪其拒絕證言權，所踐行之訴訟程序
    自有瑕疵（最高法院97年度台上字第5279號判決意旨參照）
    。又證人上揭拒絕證言權，既屬其不自證己罪之特權，自不
    因法院或檢察官是否認知其有刑事訴訟法第181 條之情形而
    有異。至於法院或檢察官不知證人有刑事訴訟法第181 條之
    情形而未告知證人得拒絕證言之權利，因此取得之證言於他
    人之刑事案件是否具有證據能力，固應適用同法第158 條之
    4 規定加以斟酌裁量，非一概排除其證據能力，惟究與該證
    人之具結是否合法生效，可否該當偽證罪之構成要件而得以
    令負偽證罪責間，不能混為一談。
四、檢察官認被告涉犯偽證罪嫌，係以(1)本院95年度簡上字第37
    6 號案件95年9 月27日之審判筆錄及證人結文，(2)告訴人丁○○之陳述，(3)臺灣高等法院高雄分院95年度上訴字第2159
    號刑事判決等證據，資為其論據。
五、訊據被告乙○○否認有何偽證犯行，辯稱：丁○○交付國民
    身分證予伊，授權伊與丁寵玲代為申請台新銀行現金卡，95
    年9 月27日審理中證述之內容實在等語。經查：
  (一)另案被告丁寵玲被訴偽造文書等案件（本院95年度簡上字第
    376 號），被告於95年9 月27日上午10時20分許，經本院以
    證人身分傳訊到庭，並當庭諭知具結之義務及偽證之處罰規
    定後，乃具結證述：「（被告問：申請現金卡當時何人在場
    ？）我有在場，是丁○○拿身分證讓我們影印去辦理現金卡
    」、「（檢察官問：申請書是丁○○本人填寫的嗎？）丁○○說她要接小孩，就叫被告（丁寵玲）寫申請書」、「（檢
    察官問：丁○○和你及被告（丁寵玲）是合夥關係？）是」
    、「（檢察官問：你們合夥關係是哪間公司？）石頭家族部
    分丁○○參與比較多，法拍屋部分她參與比較少，法拍屋部
    分她有幫忙發傳單」等語之事實，業據被告於偵查及本院審
    理中坦白承認，並有訊問筆錄附卷可稽（見他字卷第18、19
    、25至28頁），應堪認定。又前揭承審法院於上開期日訊問
    被告之年籍資料、與丁寵玲有無各種關係後，即諭知被告具
    結義務及偽證處罰，且在交互詰問過程進行中，並未告知被
    告關於刑事訴訟法第181 條規定及得拒絕證言之事實，有上
    開審判筆錄可參（見他字卷第15至33頁），亦堪認定。
  (二)被告於95年9 月27日，經另案被告丁寵玲及檢察官以證人身
    分，就以告發人丁○○名義申請台新銀行現金卡，何人在場
    之事項予以詰問時，被告陳述其與丁寵玲均為在場之人，且
    係丁○○將國民身分證交付被告，提供被告與丁寵玲影印後
    辦理現金卡等情。姑不論被告上開證詞是否真實，因被告已
    證陳丁○○交付國民身分證供被告及丁寵玲2 人影印，並據
    以申請現金卡等情，顯見被告自承參與該現金卡之申請程序
    ，在此情況下，如丁寵玲確實未經丁○○之同意，偽以丁○○之名義申請現金卡，則被告不無涉有共同偽造文書之嫌。
    在此情況下，被告如據實陳述，將有涉犯偽造文書犯行之可
    能，自屬有受刑事追訴或處罰者之風險，依刑事訴訟法第
    181 條規定，自可拒絕證言。惟該承審法院並未於被告為上
    開證述後，告知被告依法可以拒絕繼續證言之事實，業經認
    定如前。是承審法院未踐行上開程序，即令被告繼續接受交
    互詰問，尚與刑事訴訟法第181 條、第186 條第2 項之規定
    有違。職是，檢察官以證人身分詰問被告時，縱被告供前具
    結後，所為上開陳述虛偽不實，但因交互詰問過程中，根據
    被告之證述，已可見被告與丁寵玲有共犯偽造文書之嫌，承
    審法院自應告以得拒絕證言，然承審法院疏未依法告知被告
    得拒絕證言，參照上開說明，上開詰問證人程序，與法定程
    序有所違背，自不能逕以偽證罪相繩。此外，復無其他任何
    積極之證據足以證明被告有何偽證之犯行，被告偽證犯行，
    尚屬不能證明，自應為被告無罪之諭知。本件被告既無依偽
    證罪論處之可能，其餘關於其證述是否屬實之證據，即無續
    為調查審究之必要。至被告是否與丁寵玲共同涉犯偽造文書
    犯行，應由檢察官另行依法偵辦，附此敘明。
據上論結，應依刑事訴訟法第301 條第1 項，判決如主文。
本案經檢察官丙○○到庭執行職務。
中    華    民    國    98    年     3    月    31    日
                  刑事第九庭  審判長法  官  鄭詠仁
                                    法  官  王碧瑩
                                    法  官  方錦源
以上正本證明與原本無異。
如不服本判決應於收受本判決後10日內向本院提出上訴書狀，其
未敘述上訴理由者，並得於提起上訴後10日內向本院補提理由書
狀（均須按他造當事人之人數附繕本）「切勿逕送上級法院」。
中    華    民    國    98    年     3    月    31    日
                                      書記官  鄧思辰


司法院資訊處製作；財團法人民間司法改革基金會備份。
